ACORDAO-COMPLETO-2574979

ACÓRDÃO 1750/2023 ATA 4/2023 - SEGUNDA CÂMARA

VISTOS, relatados e discutidos os embargos de declaração opostos pelo Sr. Wagner Aparecido Gottardo em face do Acórdão 7882/2022-TCU-Segunda Câmara,
ACORDAM os Ministros do Tribunal de Contas da União, reunidos em Sessão da Segunda Câmara, com fundamento nos arts. 32, inciso II, e 34 da Lei 8.443/1992, diante das razões expostas pelo Relator, em:
9.1. conhecer dos embargos de declaração e, no mérito, rejeitá-los;
9.2. dar ciência desta deliberação ao Tribunal Regional do Trabalho da 15ª Região - Campinas/SP e ao embargante.

Embargos de declaração opostos por Celia Maria Delbon perante o Acórdão 7.881/2022 -TCU-2ª Câmara, cujo relator é o Ministro Augusto Nardes.

Segunda Câmara

Tribunal Regional do Trabalho da 15ª Região - Campinas/SP.

3. Interessados/Responsáveis/Recorrentes:
3.1. Recorrente: Wagner Aparecido Gottardo (XXX.263.398-XX).

13.1. Ministros presentes: Augusto Nardes (na Presidência), Aroldo Cedraz e Antonio Anastasia (Relator).
13.2. Ministro-Substituto convocado: Marcos Bemquerer Costa.

ANTONIO ANASTASIA

Ministro Augusto Nardes.

Trata-se de embargos de declaração opostos por Wagner Aparecido Gottardo perante o Acórdão 7882/2022-TCU-Segunda Câmara, que decidiu:
VISTOS, relatados e discutidos estes autos de pedido de reexame interposto pelo Sr. Wagner Aparecido Gottardo contra o Acórdão 17238/2021-TCU-Segunda Câmara, de relatoria do Ministro Augusto Nardes, o qual julgou ilegal o ato de aposentadoria do interessado, negando-lhe o registro.
ACORDAM os Ministros do Tribunal de Contas da União, reunidos em Sessão da 2ª Câmara, ante as razões expostas pelo Relator, e com fulcro no art. 48 da Lei 8.443/1992 c/c o art. 286 do Regimento Interno/TCU, em:
9.1. conhecer do pedido de reexame interposto pelo Sr. Wagner Aparecido Gottardo para, no mérito, negar-lhe provimento;
9.2. dar conhecimento deste acórdão, encaminhando a respectiva cópia, ao Tribunal Regional do Trabalho da 15ª Região e ao Sr. Wagner Aparecido Gottardo, informando que a presente deliberação, acompanhada do Relatório e do Voto que a fundamentam, está disponível para a consulta no endereço virtual https://www.tcu.gov.br/acordaos.
2. De acordo com a peça recursal (peça 44) , o embargante sustenta:
3.1. Da contradição no caso concreto e possibilidade do registro com ressalvas 
No caso, tínhamos que a única questão que mantém o não registro da aposentadoria do Servidor em questão, seria a percepção dos quintos incorporados em período, anteriormente, controvertido, ou seja, entre abril de 1998 e outubro de 2001. 
No entanto, como foi comprovado no presente feito, a servidora está coberta por trânsito em julgado advindo dos autos n. 0000976-30.2005.4.03.6105, o que afasta a ilegalidade da incorporação, sobretudo porque se trata de decisão que não pode mais ser rescindida, ou tornada inexigível, dado o tempo passado desde o julgamento final do citado processo. 
Vale dizer, no caso, que ao modular os efeitos da decisão de mérito no RE 638.115/CE (acórdão anexo) , o STF, no ponto que específico dos quintos protegidos pelo manto do trânsito em julgado, não há outra interpretação, a ser feita, que a Suprema Corte abriu uma exceção à ilegalidade da incorporação analisada. Ou seja, naquele ponto, específico, criou situação em que a percepção de valores, relativas a períodos após abril de 1998, se tornou legal. 
Aliás, em dados casos (inclusive conforma acórdão TCU 1705-2022 anexo) , esta própria Corte de Contas tem determinado a manutenção dos quintos de FC aos servidores que comprovarem estarem cobertos por trânsito em julgado (mesmo caso da embargante) . 
Lado outro, há de se considerar que, mesmo que não se reconheça a legalidade do recebimento da VPNI (quintos) , as outras parcelas estão de acordo com o que determinado pelo ordenamento jurídico, o que impõe a sua aprovação e registro, na medida em que, esta Eg. Corte de Contas poderia, no caso, homologar a aposentadoria do autor, ressalvada a parcela VPNI/Quintos. 
3.2. Da solução adotada por esta Corte no Acórdão 2076/2005-TCU-Plenário 
Chamamos atenção, também, para a solução que foi dada, por esta Corte de Contas, quando da modulação de efeitos do Acórdão 589/2005-TCU-Plenário, que deu provimento parcial a recursos opostos à Decisão 844/2001-Plenário, que declarara a nulidade da Decisão Plenária 481/1997. 
Naquela ocasião se examinava atos de aposentadoria emitidos sob orientação da Decisão 481/97, que determinou o pagamento da chamada Parcela Opção, prevista no artigo 2º da Lei 8.911/94, aos servidores que, até 18 de janeiro de 1995, tivessem satisfeito os pressupostos temporais estabelecidos nos artigos 180 da lei 1.711/52 e 193 da Lei 8.112/90, e ainda não registrados pelo TCU. 
[...]
Ou seja, esta própria Corte de Contas, em caso análogo, já determinou se considerar legal por relação, atos de aposentadoria que contivessem pareceres divergentes e/ou com proposta de ilegalidade. 
E é isso que se requer no caso concreto, vez que o STF, ao modular os efeitos da decisão de mérito no RE 638.115/CE, tornou legal o recebimento de quintos de FC incorporados após abril de 1998, por meio de decisão judicial transitada em julgado.
3. Por fim, o embargante requer:
o conhecimento e o provimento dos presentes embargos de declaração, aos quais deve ser atribuído efeito suspensivo (art. 34, § 2°, da Lei n° 8.443/92) , sob pena de violação aos arts. 32, II, e 34 da Lei n° 8.443/92, bem como aos arts. 5º, XXXV e LV, e 93, IX, da CF/88, para sanar a contradição apontada, atribuindo efeitos infringentes aos presentes embargos, para reformar o acórdão n. 4213/2022, determinar a manutenção da VPNI incorporada entre abril de 1998 e setembro de 2001, e julgar legal/homologar a aposentadoria da servidora recorrente. 
Sucessivamente, determinar a manutenção da VPNI incorporada entre abril de 1998 e setembro de 2001 e julgar o ato de aposentadoria legal e homologá-lo, ressalvando-se a parcela VPNI-Quintos concedida no período entre abril de 1998 e outubro de 2001, e coberta pelo trânsito em julgado da ação n. 0000976-30.2005.4.03.6105. 
Por fim, requer a expedição das publicações em nome do advogado Rudi Meira Cassel, OAB/DF 22.256, nos termos do artigo 272, § 2º e § 5º, do Código de Processo Civil², sob pena de nulidade, conforme a jurisprudência³.
É o Relatório.

Rudi Meira Cassel (22.256/OAB-DF), representando Wagner Aparecido Gottardo.

Procurador Sergio Ricardo Costa Caribé.

APOSENTADORIA. TRT 15ª REGIÃO. INCORPORAÇÃO DE QUINTOS ORIUNDOS DE EXERCÍCIOS DE FUNÇÕES POSTERIORES A 8/4/1998, CONSIDERADO ILEGAL POR AFRONTAR O RE 638.115/CE. PEDIDO DE REEXAME. DECISÃO JUDICIAL. ACÓRDÃO RECORRIDO RESSALVA A MANUTENÇÃO DOS PAGAMENTOS NO CASO DE SENTENÇA DEFINITIVA. ARGUMENTOS INSUFICIENTES PARA MODIFICAR O ACÓRDÃO RECORRIDO. NEGATIVA DE PROVIMENTO. EMBARGOS. INEXISTÊNCIA DA CONTRADIÇÃO ALEGADA. REJEIÇÃO.

APOSENTADORIA (APOS)

Trata-se de embargos de declaração apresentado por Wagner Aparecido Gottardo contra o Acórdão 7882/2022-TCU-Segunda Câmara, de minha relatoria, por meio do qual este Tribunal, em processo de aposentadoria, negou provimento ao pedido de reexame interposto pelo interessado, para tornar sem efeito o Acórdão 17238/2021-TCU-Segunda Câmara, de relatoria do Ministro Augusto Nardes, pelo qual, entre outras medidas, considerou ilegal o ato de concessão de aposentadoria, negando o respectivo registro, em razão parcela de "quintos", nos termos da modulação de efeitos determinada pelo Supremo Tribunal Federal no RE 638.115.
2.	Conforme exposto no relatório, o embargante aponta basicamente: i) contradição do acórdão embargado, ao permitir a continuidade dos pagamentos e negar a legalidade da incorporação dos quintos assegurada pelo STF, motivo pelo qual o registro deveria ser realizado, com ressalvas ou ressalvada a parcela VPNI/Quintos; ii) deveria ser aplicada aos atos em questão a solução adotada pelo TCU no Acórdão 2076/2005-TCU-Plenário, que modulou os efeitos do Acórdão 589/2005-TCU-Plenário.
3.	Desde já, rejeito os argumentos deduzidos pelo embargante, visto não vislumbrar quaisquer omissões, contradições ou obscuridades na decisão vergastada.
4.	Quanto ao requerimento para que seja concedido registro aos atos, ainda que ressalvada a parcela de VPNI destacada, cumpre assinalar que para que receba o registro pela Corte de Contas o ato concessório deve estar integralmente de acordo com o ordenamento jurídico. Ou seja, não há possibilidade de registro parcial do ato. Nessa linha de entendimento seguiram os Acórdão 9900/2019-TCU-Segunda Câmara, rel. Min. Ana Arraes, 3.854/2019-TCU-1ª Câmara, rel. Min. Benjamin Zymler e 10.615/2019-TCU-2ª Câmara, rel. Min. Augusto Nardes. 
5. 	Nesse passo, inexiste conflito ou contradição entre considerar ilegal o ato de aposentadoria, negando-lhe registro, e autorizar a manutenção do pagamento da rubrica impugnada, porquanto a simples manutenção da referida parcela nos proventos dos interessados, cuja incorporação foi considerada ilegal pelo STF no RE 638.115 (Tema 395 de repercussão geral) , já respalda o juízo desfavorável à concessão, enquanto a manutenção de seu pagamento no recurso extraordinário cuja modulação de efeitos alcançou os embargantes, visto serem beneficiários de sentença judicial transitada em julgado:
Tese (Tema 395) : "Ofende o princípio da legalidade a decisão que concede a incorporação de quintos pelo exercício de função comissionada no período de 8/4/1998 até 4/9/2001, ante a carência de fundamento legal."
6.	No que se refere à aplicação do Acórdão 2076/2005-TCU-Plenário, ressalto que a decisão tratou de assunto diverso do examinado nestes autos (percepção da parcela denominada "opção") . Além disso, os embargos de declaração se aplicam em casos de obscuridade, omissão ou contradição em decisão da Corte, e não entre deliberações distintas.
7.	Por fim, observo que a rediscussão do mérito da questão é incabível pela via estreita dos embargos declaratórios.
8. 	Desta forma, não havendo qualquer contradição, os presentes Embargos de Declaração devem ser conhecidos e, no mérito, rejeitados, mantendo-se inalterada a deliberação questionada.
	Ante o exposto, voto no sentido que o Tribunal adote a deliberação que ora submeto à apreciação deste Colegiado.
TCU, Sala das Sessões, em 7 de março de 2023.
ANTONIO ANASTASIA 
Relator